臺灣高等法院高雄分院民事判決
110年度上易字第283號
上  訴  人  張建豪  
被  上訴人  陳雪玉  
訴訟代理人  林育正  

上列當事人間請求確認抵押債權不存在等事件，上訴人對於中華
民國110年9月30日臺灣高雄地方法院110年度訴字第161號第一審
判決提起上訴，本院於111年6月8日言詞辯論終結，判決如下：
    主      文
原判決關於駁回上訴人後開第二、三項之訴部分，及訴訟費用負
擔之裁判均廢棄。
確認被上訴人就附表一「預告登記」欄所示預告登記「所有權移
轉請求權」之原因關係，及被上訴人就附表一「抵押權設定登記
」項下A欄抵押權所擔保逾附表二編號1所示債權；暨被上訴人就
附表一「抵押權設定登記」項下B欄抵押權所擔保逾附表二編號2
所示債權，均不存在。
被上訴人應塗銷前項所示預告登記，及附表一「抵押權設定登記
」項下A欄抵押權所擔保債權逾附表二編號1所示「借款本金」、
「違約金」之抵押權登記；暨附表一「抵押權設定登記」項下B
欄抵押權所擔保債權逾附表二編號2所示「借款本金」、「違約
金」之抵押權登記。
其餘上訴駁回。
第一、二審訴訟費用由被上訴人負擔十分之一，其餘由上訴人負
擔。　
    事實及理由
一、上訴人主張：伊與伊胞姐即訴外人許張儀鈞按每人應有部分
    2分之1共有附表一編號1、2所示土地、房屋（以下合稱系爭
    房地），詎被上訴人於民國109年3月12日就伊所有之系爭房
    地應有部分2分之1（下稱系爭房地應有部分）辦理如附表一
    「預告登記」欄所示預告登記（下稱系爭預告登記），惟被
    上訴人就系爭房地應有部分並無任何請求權存在，系爭預告
    登記為不實在，應予塗銷。又被上訴人於109年3月12日就系
    爭房地應有部分設定如附表一「抵押權設定登記」項下A欄
    所示抵押權（下稱A抵押權），以擔保伊及許張儀鈞於109年
    3 月11日與被上訴人訂定借款金額為新臺幣（下同）55萬元
    之借貸債務清償（下稱A借貸契約）；復於109年5月19日就
    系爭房地應有部分設定如附表一「抵押權設定登記」項下B
    欄所示抵押權（下稱B抵押權），以擔保伊及許張儀鈞於109
    年5月18日與被上訴人訂定借款金額為70萬元之借貸債務清
    償（下稱B借貸契約），然而被上訴人未曾交付借款予伊，
    兩造間實無A、B借貸契約存在。詎被上訴人竟以A、B借貸契
    約未獲清償為由，聲請拍賣系爭房地應有部分，經原法院發
    給109年度司拍字第327號拍賣抵押物裁定後，執此聲請強制
    執行，由原法院以110年度司執字第37273號受理在案（原受
    理案號為109年度司執字第124592號，下稱系爭執行事件）
    ，上訴人之財產權因而陷於隨時遭拍賣之危險中，且該不安
    狀態得經由確認判決除去之。爰依民法第767條規定提起本
    件訴訟等語。並聲明：㈠確認系爭預告登記原因關係及A、B
    抵押權所擔保之債權均不存在。㈡被上訴人應塗銷系爭預告
    登記及A、B抵押權登記。
二、被上訴人則以：上訴人與許張儀鈞共同持系爭房地作為借款
    擔保，分別於109年3月12日、109年5月12日共同向伊借款55
    萬元、70萬元，並設定A、B抵押權，簽立A、B借貸契約，A
    、B抵押權所擔保之借款債權乃真實存在。又系爭預告登記
    係為擔保被上訴人之借款債權實現，經徵得上訴人同意後辦
    理設定登記，亦屬真實等語置辯。
三、原審判決上訴人全部敗訴，上訴人不服，提起上訴，並於本
    院聲明：㈠原判決廢棄。㈡確認系爭預告登記之原因關係，及
    A、B抵押權所擔保之債權均不存在。㈢被上訴人應塗銷系爭
    預告登記及A、B抵押權登記。被上訴人則聲明：上訴駁回。
四、兩造不爭執事項（見本院卷第82、18頁）：
　㈠上訴人及許張儀鈞按每人應有部分2分之1共有系爭房地。
　㈡被上訴人於109年3月12日就系爭房地應有部分辦理系爭預告
    登記。
　㈢被上訴人於109年3月12日就系爭房地應有部分設定A抵押權，
    於109年5月19日就系爭房地應有部分設定B抵押權。
　㈣依系爭房地應有部分登記謄本記載，A、B抵押權係為擔保上
    訴人分別於109年3月12日、109年5月19日向被上訴人借款55
    萬元、70萬元之金錢消費借貸債務。
　㈤上訴人分別於109年3月12日、109年5月19日簽立借款金額各
    為55萬元、70萬元之借據交由被上訴人收執。
　㈥系爭執行事件經上訴人於111年2月8日依原法院110年度聲字
    第5號裁定提存擔保金21萬元後（提存案號：原法院111年度
    存字第190號，已停止執行系爭房地應有部分，有兩造不爭
    執真正之提存書及原法院民事執行處111年2月10日停止執行
    公告為憑（見系爭執行事件卷第287、293、295頁）。
五、本件爭點為：㈠系爭預告登記所載請求權是否真實存在？上
    訴人請求塗銷系爭預告登記有無理由？㈡兩造間有無A、B借
    貸契約所示本金及利息、違約金債權存在？上訴人請求塗銷
    A、B抵押權登記，有無理由？茲將本院判斷分述如下：
  ㈠系爭預告登記所載請求權是否真實存在？上訴人請求塗銷系
    爭預告登記有無理由？
　⒈按得為預告登記之保全者，係以土地權利之移轉、消滅或其
    內容次序之變更為標的之請求權，如預告登記所保全之土地
    權利移轉請求權不存在時，該預告登記即失其依據，應予塗
    銷。
　⒉上訴人主張：兩造間並無系爭預告登記所保全之系爭房地所
    有權移轉登記請求權之債權存在，系爭預告登記應予塗銷。
    被上訴人則抗辯：系爭預告登記係為保障伊之金錢借貸債權
    實現，且經徵得上訴人同意後辦理登記等語，並提出LINE對
    話截圖為憑（見審訴卷第81頁）。
　⒊按稱消費借貸者，謂當事人一方移轉金錢或其他代替物之所
    有權於他方，而約定他方以種類、品質、數量相同之物返還
    之契約。民法第474條第1項定有明文。準此，金錢消費借貸
    契約之貸與人對借用人僅有金錢返還請求權存在。次按，稱
    普通抵押權者，謂債權人對於債務人或第三人不移轉占有而
    供其債權擔保之不動產，得就該不動產賣得價金優先受償之
    權。民法第860條亦有明定。是以普通抵押權之債權人對於
    債務人或第三人係就設定抵押擔保之不動產賣得價金取得優
    先受償權，惟就該不動產所有權移轉並無請求權可言。查：
  ⑴被上訴人抗辯：上訴人及許張儀鈞共同於109年3月12日、109
    年5月19日向伊借款55萬元、70萬元等情，固據提出A、B借
    貸契約為憑（見審訴卷第23、24頁），惟依前引規定，被上
    訴人本於A、B借貸契約對上訴人僅取得金錢返還請求權，尚
    無從據此對上訴人取得系爭房地應有部分移轉登記請求權。
    而被上訴人抗辯上訴人及許張儀鈞提出系爭房地設定A、B抵
    押權供作返還借款之擔保，雖提出A、B抵押權設定契約書為
    憑（見審訴卷第27、25頁），惟被上訴人本於A、B抵押權之
    債權人地位，僅就系爭房地拍賣所得價金取得優先受償權，
    亦無系爭房地應有部分移轉請求權存在，應堪認定。
  ⑵又系爭預告登記同意書雖記載，被上訴人申請預告登記係為
    保全系爭房地所有權移轉之請求權（見審訴卷第103頁），
    惟被上訴人自承其辦理預告登記之目的，係為保障金錢借貸
    債權實現（見審訴卷第51頁），且上訴人就擔保A、B借貸契
    約之清償，乃應設定A、B抵押權，而非保全系爭房地應有部
    分之所有權移轉，被上訴人復未提出其他證據證明兩造就系
    爭房地應有部分移轉另訂有債權契約，是僅憑前揭同意書所
    載內容，尚難認被上訴人有系爭預告登記欲保全之系爭房地
    所有權移轉請求權存在，既系爭預告登記所欲保全之請求權
    為不存在，該預告登記即妨害上訴人之所有權，應予塗銷。
  ⒋從而，上訴人依民法第767條規定，請求確認系爭預告登記之
    原因關係不存在，並求予塗銷系爭預告登記，均為有理由。
  ㈡兩造間有無A、B借貸契約所示本金及利息、違約金債權存在
    ？上訴人請求塗銷A、B抵押權登記，有無理由？
　⒈按金錢借貸契約係屬要物契約，故利息先扣之金錢借貸，其
    貸與之本金額應以利息預扣後實際交付借用人之金額為準，
    該預扣利息部分，既未實際交付借用人，自不成立金錢借貸
    （最高法院87年度台上字第1682號判決要旨參照）。次按確
    認法律關係不存在之訴，如被告主張其法律關係存在時，應
    由被告負舉證責任。抵押權為擔保物權，以擔保之債權存在
    為前提，倘擔保債權並未發生，抵押權即失所附麗，縱有抵
    押權登記，亦屬無效，抵押人得請求塗銷。而一般抵押權成
    立上之從屬性，僅關乎該抵押權之效力，且當事人為借款債
    務設定一般抵押時，先為設定登記，再交付金錢之情形，所
    在多有，自不得因已為設定登記，即反推已交付金錢或指已
    交付金錢為常態事實。故抵押人主張借款債權未發生，而抵
    押權人予以否認者，依首開說明，仍應由抵押權人負舉證責
    任。最高法院著有103年度台上字第393號裁判要旨足參。　
  ⒉上訴人主張伊僅提供系爭房地應有部分供作許張儀鈞向被上
    訴人借款之擔保，惟許張儀鈞於109年3月12日、109年5月19
    日始獲被上訴人交付借款各55萬元、70萬元，其間借貸契約
    成立之時點均在A、B抵押權設定登記翌日，換言之，A、B抵
    押權設定時並無所擔保之原因關係存在，各該抵押權均因失
    所附麗，應予塗銷。被上訴人則抗辯：A、B抵押權設定均經
    徵得上訴人同意後為之，且金錢貸與人為避免抵押權無法順
    利登記，通常待辦畢抵押權設定登記後始交付借款，而兩造
    於109年3月11日、109年5月18日分別訂定A、B借貸契約，隨
    即於109年3月12日、109年5月19日辦畢A、B抵押權設定登記
    ，同日交付借款予上訴人及許張儀鈞收領，兩造間即有A、B
    借貸契約所示本金及利息、違約金債權存在，上訴人請求塗
    銷A、B抵押權登記為無理由等語。
　⒊經查，兩造間存在成立A、B借貸契約之意思合致：
  ⑴被上訴人抗辯兩造合意訂定A、B借貸契約乙節，業據提出上
    訴人簽立之借據、本票在卷可稽（見審訴卷第23、24頁），
    上訴人復自承：伊是出面借款之人，因其胞姐許張儀鈞向被
    上訴人借款太多，擔保不足，經被上訴人要求許張儀鈞將伊
    所有之系爭房地應有部分拿出來作為擔保，伊不得已才答應
    等語在卷（見原審卷第41頁，本院卷第81頁），並有證人許
    張儀鈞證稱：伊於109年間向被上訴人借款，後來被上訴人
    要求上訴人也要簽名，伊遂偕上訴人一同前往，這些借款以
    伊與上訴人共有之系爭房地作抵押權設定登記，伊於109年3
    月借55萬元，於同年5月借70萬元，均是以現金交付借款，
    都是在被上訴人之事務所交付現金，待上訴人點完錢以後，
    伊就把錢拿過來等語為憑（見原審卷第214、215、216頁）
    ，而上訴人偕許張儀鈞分別於109年3月12日、109年5月19日
    簽立借款金額各為55萬元、70萬之借據，由上訴人在借款人
    姓名欄簽名並按捺指印，由許張儀鈞在連帶保證人欄簽名並
    按捺指印，再由上訴人與許張儀鈞分別於109年3月12日、10
    9年5月19日共同簽發面額各為55萬元、70萬元之本票等情，
    有各該借據、本票在卷可稽（見審訴卷第23、24頁），而上
    訴人簽立借據、收受款項之過程亦經被上訴人拍照存證，有
    照片足佐（見審訴卷第63至71頁），堪認兩造就A、B借貸契
    約已有意思合致及借款之交付。
　⑵上訴人固主張：伊並未交付印鑑章供被上訴人設定A、B抵押
    權，況依A、B抵押權設定契約書記載，A、B抵押權所擔保者
    乃發生於000年0月00日、109年5月18日之消費借貸契約，且
    分別約定清償期限為清償日為109年6月10日、109年8月17日
    ，上情核與A、B借貸契約成立日為109年3月12日、109年5月
    19日，且為未約定清償期限之借款，顯然不同，可見A、B抵
    押權所擔保者並非A、B借貸契約，兩造並未成立A、B抵押權
    設定契約所載之消費借貸契約云云。但查：
　①上訴人同意提供其所有之系爭房地應有部分供作借款抵押擔
    保之事實，已如前述，而A、B抵押權設定契約書蓋用之上訴
    人印鑑印文，分別與上訴人於109年3月11日、109年5月18日
    申請核發印鑑證明之印文一致，而前開印鑑證明申請書上之
    上訴人「張建豪」簽名筆跡相符，有法務部調查局文書暨指
    紋鑑識實驗室鑑定書及109年3月11日印鑑證明、109年5月18
    日印鑑證明為憑（見本院卷第135至137、143至147、149頁
    ，審訴卷第100、114頁），兩造就前開鑑定結果亦無爭執（
    見本院卷第182頁），可見A、B抵押權設定登記需用之上訴
    人印鑑，係由上訴人本人申辦印鑑證明，並提出同式印鑑供
    被上訴人辦理抵押權設定之用。上訴人事後始翻異前詞，改
    稱其並未同意設定A、B抵押權云云，核與前開事實不符，為
    不足採。至於上訴人主張其於109年5月18日變更原印鑑，並
    指定新設印鑑僅供郵局使用云云（見本院卷第182頁），核
    與109年5月18日印鑑證明之申請目的欄記載「不限定用途」
    不符（見審訴卷第114頁），亦非可採。
　②兩造既已合意設定A、B抵押權，佐以金錢借貸當事人為借款
    債務設定一般抵押時，先為設定登記，再交付金錢之情形，
    所在多有，而被上訴人抗辯：其為避免抵押權無法順利登記
    ，遂待A、B抵押權設定登記完成後，才於翌日交付借款、簽
    立借據乙節，核與前述證人許張儀鈞證稱，先有抵押借款合
    意，待辦畢抵押權設定登記後，再交付借款等情相符（見原
    審卷第214、215、216頁）等情，足見兩造就A、B抵押權借
    款所擔保者乃A、B借貸契約已有意思合致，尚不因A、B借貸
    契約所載立約日晚於A、B抵押權設定契約書載所載借貸日期
    1日，遽謂A、B抵押權所擔保之金錢消費借貸債權全部不存
    在。
　③此外，上訴人聲請再向鳳山戶政事務所及該戶政事務所第二
    辦事處，查詢上訴人變更印鑑時間，及109年3月11日、同年
    5月18日印鑑證明申請書（含委託書、授權書）原本，再送
    法務部調查局鑑定各該印鑑證明係何人、於何日期申請、由
    何人簽署申請書及委託書、印鑑證明係由何機關核發云云（
    見本院卷第274頁），因本院已經調取109年3月11日、109年
    5月18日印鑑明申請書原本及109年3月11日、109年5月18日
    土地登記申請書原本送交法務部調查局鑑定其上「張建豪」
    簽名及印鑑是否相符，並經法務部調查局查覆如前（見本院
    卷第133頁），此部分待證事項已經明瞭，再無重覆調取證
    件原本、送交鑑定之必要。
　⒋次查，A、B借貸契約所生本金、利息及違約金債權超逾附表
    二編號1、2「借款本金」、「利息」及「違約金」欄所示部
    分，為不存在：
　⑴借款本金部分：
　①兩造均不爭執被上訴人於109年3月12日交付借款55萬元，已
    當場扣取3個月利息33,000元，及辦理抵押權設定所需代書
    費13,000元、手續費16,500元（見本院卷第183頁），並據
    上訴人提出被上訴人製作之計算書為憑（見本院卷第169頁
    ），堪認被上訴人實際交付之借款本金僅487,500元（計算
    式：550,000-33,000-13,000-16,500=487,500）。至於上訴
    人主張被上訴人自借款逕扣27,000元以清償許張儀鈞前欠被
    上訴人之借款利息，亦不能認列實際交付借款額數云云（見
    本院卷第162頁），由證人許張儀鈞證述，被上訴人交付之
    借款經上訴人點算無誤後，即由上訴人將所得現金交付許張
    儀鈞等語（見原審卷第216頁），可知上訴人係將其獲被上
    訴人交付之借款，交由許張儀鈞處分運用，則許張儀鈞將借
    款用以清償其積欠被上訴人之利息債務，乃上訴人獲借款交
    付後之處分結果，核與上訴人未獲實際交付借款有別，上訴
    人前開主張為不可採。
　②又被上訴人自承其於109年5月18日交付上訴人借款70萬元，
    已當場扣取3個月利息42,000元，及辦理抵押權設定所需代
    書費13,000元、手續費21,000元（見本院卷第183頁），足
    見被上訴人實際交付之借款本金僅624,000元（計算式：700
    ,000-42,000-13,000-21,000=624,000）。上訴人雖否認被
    上訴人曾於109年5月18日交付借款70萬元，並主張：同額借
    款早在109年3月12日以前，即存在許張儀鈞與被上訴人之間
    云云（見本院卷第183頁），惟未據上訴人舉證以實其說，
    而被上訴人抗辯：許張儀鈞前次向被上訴人借款100萬元，
    嗣仍有借款需求，被上訴人始於109年3月、5月各交付借款5
    5萬元、70萬元予上訴人，由上訴人交付許張儀鈞使用等情
    （見原審卷第215頁），核與證人許張儀鈞證稱：伊第一次
    是向被上訴人借款100萬元乙節相符（見原審卷第214頁），
    可見被上訴人於109年3月以前交付許張儀鈞之借款100萬元
    ，與被上訴人於109年5月18日交付上訴人之借款70萬係屬二
    事，不能混為一談，上訴人前開主張為不可採。
　③此外，上訴人固主張前述①②借款均由許張儀鈞實際收取，伊
    未獲借款分文云云，然而，前述①②借款均經被上訴人交付上
    訴人點算無訛後，由上訴人交予許張儀鈞使用，業經證人許
    張儀鈞證述如前（見原審卷第216頁），可見上訴人是否將
    取得之借款交付許張儀鈞使用，係屬上訴人與許張儀鈞間之
    內部關係，並不影響被上訴人已實際交付借款予上訴人，兩
    造間存在前述①②金錢消費借貸關係之事實，上訴人前開主張
    亦非可採。
　⑵利息部分：
　①依110年1月20日修正前民法第205條規定（下稱修正前民法第
    205條），約定利率，超過週年20%者，債權人對於超過部分
    之利息，無請求權。
  ②兩造固未於A、B借貸契約之借據載明計息利率（見審訴卷第2
    3、24頁），僅在A、B抵押權設定契約記載利息按年息1%計
    息，遲延利息則無（見審訴卷第94、108頁），惟雙方均不
    爭執A借貸契約係約定按本金55萬元收取月息11,000元；B借
    貸契約係按本金70萬元收取月息14,000元，並由被上訴人於
    交付借款後，當日扣取3個月利息共42,000元（見本院卷第1
    83頁），據此計算兩造就A、B借貸契約約定清償期前計息利
    率均為週年利率24%（即月息2分，計算式：11,000×12÷550,
    000=0.24；14,000×12÷700,000=0.24；0.24÷12=0.02）。再
    依A、B抵押權登記契約記載，A、B抵押權所擔保之金錢消費
    借貸關係分別約定以109年6月10日、109年8月17日為清償日
    （見審訴卷第94、108頁），是依前引規定及說明，就A借貸
    契約自109年3月12日生效日起至109年6月10日清償期屆至時
    止，所發生之利息超逾按週年利率20%計算部分；及B借貸契
    約自109年5月19日生效日起至109年8月17日清償期屆至時止
    ，所發生之利息超逾按週年利率20%計算部分，被上訴人均
    無請求權，亦即，A、B借貸契約就超逾附表二「利息」欄所
    示之利息債權均不存在。
　③遲延利息部分詳如後述。　
　⑶違約金部分：
　①按違約金除當事人另有訂定外，視為因不履行而生損害之賠
    償總額。民法第250條第2項前段定有明文。又違約金，有屬
    於懲罰之性質者，有屬於損害賠償約定之性質者，本件違約
    金如為懲罰之性質，於上訴人履行遲延時，被上訴人除請求
    違約金外，固得依民法第233條規定，請求給付遲延利息及
    賠償其他之損害，如為損害賠償約定之性質，則應視為就因
    遲延所生之損害，業已依契約預定其賠償，不得更請求遲延
    利息賠償損害。最高法院著有62年度台上字第1394號判決要
    旨足參。
　②查兩造已於A、B抵押權設定契約就擔保之金錢借貸契約，記
    載「無」遲延利息之約定，僅約定違約金分別按「每逾期1
    日以550元計算」、「每逾期1日按700元計算」等語（見審
    訴卷第94、108頁），可見兩造就A、B借貸契約並無遲延利
    息之約定，且就約定違約金之性質未另有訂定，依民法第25
    0條第2項規定，應視為損害賠償約定性質之違約金，被上訴
    人就上訴人遲延給付即不得更請求遲延利息賠償損害，是被
    上訴人就遲延利息之債權應不存在。
　③又A、B借貸契約於約定清償日屆至後，均未獲清償分文之事
    實，為兩造所不爭執，上訴人自約定清償日翌日即109年6月
    11日、109年8月18日起，應依約給付被上訴人違約金。本院
    審酌上訴人違約後，被上訴人分別依A、B抵押權設定契約收
    取每逾期1日以550元、700元計算之違約金，計算利率為週
    年利率36.5%（計算式：550×365÷550,000=0.365；700×365÷
    700,000=0.365），已達約定最高利率1.5倍以上，顯有過高
    ，應予酌減，及被上訴人以金錢貸放為業，因未獲上訴人遵
    期清償借款，而受有不能運用資金之損失，並斟酌一般客觀
    現況、社會經濟狀況等一切情事，認被上訴人所收取之違約
    金以按借款本金週年利率10%計算為適當，逾此範圍之約定
    ，係屬無效，被上訴人即無請求權。
　⑷綜上，A、B借貸契約之實際借款本金及利息、違約金債權如
    附表二編號1、2「借款本金」、「利息」及「違約金」欄所
    示，逾此範圍者均不存在。
　⒌再查，A、B抵押權所擔保之本金及違約金債權超逾附表二編
    號1、2所示「借款本金」、「違約金」欄所示部分，應予塗
    銷：　　　
　⑴抵押權為擔保物權，以擔保之債權存在為前提，倘擔保債權
    並未發生，抵押權即失所附麗，縱有抵押權登記，亦屬無效
    ，抵押人得請求塗銷（最高法院103年度台上字第393號判決
    要旨參照）。次按抵押權所擔保者為原債權、利息、遲延利
    息、違約金及實行抵押權之費用。但契約另有約定者，不在
    此限。民法第861條第1項定有明文。而民法第861條第1項規
    定修正之理由為：「學者通說及實務上見解認為違約金應在
    抵押權所擔保之範圍內，爰於本條增列之，使擔保範圍更臻
    明確，並將『訂定』修正為『約定』，改列為第1項。至原債權
    乃抵押權成立之要件，且為貫徹公示效力，以保障交易安全
    ，連同其利息、違約金均應辦理登記，始生物權效力。惟其
    登記方法及程序應由地政機關配合辦理」等語，準此，約定
    之利息應經登記，始為抵押權擔保效力所及。至於民法第86
    1條第1項，係於當事人設定抵押權時，未表明抵押權所擔保
    之範圍時所作之補充規定，非謂利息可無須登記，即為抵押
    權擔保效力所及（最高法院100年度台上字第2198號判決要
    旨參照）。是以抵押權人聲請塗銷在擔保債權範圍以內者之
    抵押權登記為無理由，而聲請塗銷逾擔保債權範圍部分之抵
    押權登記，則為有理由，有臺灣高等法院暨所屬法院100年
    法律座談會民事類提案第6號審查意見及研討結果足參。
  ⑵經查：
　①A、B抵押權所擔保之實際借款金額依序為487,500元、624,00
    0元，業經本院審認如前，可見A、B抵押權所擔保之債權逾
    附表二編號1、2「借款本金」欄所示之債權並不存在，依抵
    押權之從屬性，自不成立，應許抵押人請求抵押權人塗銷此
    部分抵押權設定登記。
　②又依A、B抵押權設定契約記載，其擔保之利息債權係按週年
    利率1%計算，有抵押權設定契約書在卷可稽（見審訴卷第94
    、108頁），而兩造就A、B借貸契約約定之利息在附表二編
    號1、2「利息」欄所示範圍內，係屬有效，已如前述，是就
    兩造約定之利息中，按年息1%計算部分經登記於抵押權設定
    契約，係為抵押權擔保效力所及，此部分抵押權登記既有利
    息債權存在，其從屬性即無欠缺，上訴人請求塗銷此部分抵
    押權設定登記，為無理由。
　③再者，A、B抵押權所擔保之違約金債權，以在附表二編號1、
    2「違約金」欄所示範圍內為有效，逾此部分則不存在，是
    就此部分不存在之違約金債權，依抵押權之從屬性，即不成
    立，應許抵押人請求抵押權人塗銷此部分抵押權設定登記。
　⑶末按所有權人對於妨害其所有權者，得請求除去之。民法第7
    67條第1項中段定有明文。查A抵押權所擔保逾附表二編號1
    「借款本金」、「違約金」欄所示範圍之債權，及B抵押權
    所擔保逾附表二編號2「借款本金」、「違約金」欄所示範
    圍之債權均不存在，業經本院審認如前，此部分抵押權設定
    登記已妨害上訴人之所有權，上訴人依民法第767條規定，
    請求塗銷此部分抵押權設定登記，為有理由。
六、綜上所述，被上訴人依民法第767條規定，請求確認系爭預
    告登記之原因關係，及A、B抵押權所擔保之債權逾附表二編
    號1、2所示範圍者均不存在，暨請求被上訴人塗銷系爭預告
    登記，及A、B抵押權逾附表二編號1、2「借款本金」、「違
    約金」欄所示範圍之抵押權設定登記，均為有理由，應予准
    許。其餘逾此部分之請求，為無理由，不應准許。原審就前
    開應准許部分，為上訴人敗訴之判決，於法尚有未合，上訴
    意旨指摘原判決此部分不當，求予廢棄改判，為有理由，爰
    由本院廢棄改判如主文第2、3項所示。至於上訴人之請求不
    應准許部分，原審為上訴人敗訴之判決，理由有不同，但結
    論並無二致，仍應予維持，上訴意旨指摘原判決此部分不當
    ，求予廢棄改判，為無理由，應駁回此部分之上訴。
七、本件事證已臻明確，兩造其餘之攻擊或防禦方法及所用之證
    據，經本院斟酌後，認為均不足以影響本判決之結果，爰不
    逐一論列，附此敘明。
八、據上論結，本件上訴為一部有理由、一部無理由，依民事訴
    訟法第450條、第449條第2項、第79條，判決如主文。
中　　華　　民　　國　　111 　年　　7 　　月　　6 　　日
                            民事第六庭    
                                審判長法  官  魏式璧
                                      法  官  邱泰錄
                                      法  官  賴文姍
以上正本證明與原本無異。
本件不得上訴。
中　　華　　民　　國　　111 　年　　7 　　月　　6 　　日
                                      書記官  許珈綺
附表一
編號 不動產標示 所有權人及其應有部分 預告登記 （見審訴卷第13、17頁） 抵押權設定登記 （見審訴卷第91至100、105至114頁）      A（即登記次序11） B（即登記次序12） 1 高雄市○○區○○段0000000地號土地 張建豪應有部分2分之1。 許張儀鈞應有部分2分之1。　 ⑴登記日：109年3月12日。 ⑵收文字號：高雄市鳳山地政務所109年3月11日鳳專字第5370號。 ⑶預告登記請求權人： 　陳雪玉。 ⑷義務人： 　張建豪。 ⑸限制範圍: 　1/2。 ⑹內容：所有權移轉之請求權。 ⑴登記日：109年3月12日。 ⑵收文字號：高雄市鳳山地政事務所109年鳳專字第005360號。 ⑶權利種類：普通抵押權。 ⑷權利人：陳雪玉。 ⑸債務人及債務額比例：張建豪（全部）、許張儀鈞（全部）。 ⑹設定義務人：張建豪、許張儀鈞。 ⑺設定權利範圍：全部。 ⑻擔保債權金額：55萬元。　　　　　 ⑼擔保債權種類及範圍：擔保債務人對抵押權人於109年3月11日所訂之金錢消費借貸契約所發生之債務。 ⑽清償日期：109年6月10日。 ⑾利息：年息1%。 ⑿遲延利息：無。 ⒀違約金：每逾期1日以550元計算違約金。 ⑴登記日：109年5月19日。 ⑵收文字號：高雄市鳳山地政事務所109年鳳專字第012030號。 ⑶權利種類：普通抵押權。 ⑷權利人：陳雪玉。 ⑸債務人及債務額比例：張建豪（全部）、許張儀鈞（全部）。 ⑹設定義務人：張建豪、許張儀鈞。 ⑺設定權利範圍：全部。 ⑻擔保債權金額：70萬元。　　　　　 ⑼擔保債權種類及範圍：擔保債務人對抵押權人於109年5月18日所訂之金錢消費借貸契約所發生之債務。 ⑽清償日期：109年8月17日。 ⑾利息：年息1%。 ⑿遲延利息：無。 ⒀違約金：每逾期1日以700元計算違約金。 2 同上地段4391建號，即門牌號碼為高雄市○○區○○路00巷00號房屋 張建豪應有部分2分之1。 許張儀鈞應有部分2分之1。    
　　　　　　　　　　　　　　　　　　　　　　　　　　　
附表二
編號 借貸契約 借款本金 利息  違約金     計算起迄期間 利率 計算起迄期間 利率 1 A借貸契約 487,500元 自109年3月12日起至109年6月10日止 年息20% 自109年6月11日起至清償日止 年息10% 2 B借貸契約 624,000元 自109年5月19日起至109年8月17日止 年息20% 自109年8月18日起至清償日止 年息10%